【裁判字號】    92,上訴,2934
【裁判日期】    921231
【裁判案由】    偽造文書
【裁判全文】
臺灣高等法院刑事判決                          九十二年度上訴字第二九三四號
    上  訴  人
    即  自訴人  丁○○
    自訴代理人  乙○○
    被      告  丙○○
                甲○○
右上訴人因被告偽造文書案件，不服臺灣新竹地方法院九十二年度自字第四號，中華
民國九十二年七月四日第一審判決（起訴案號：臺灣新竹地方法院檢察署），提起上
訴，本院判決如左：
    主  文
上訴駁回。
    理  由
一、自訴意旨略以：被告丙○○、甲○○及自訴人丁○○均係新竹市○○里○○街三
    五六巷「觀日大地社區」住戶，該社區住戶於民國（下同）八十六年三月十六日
    十時舉行八十六年第二次區分所有權人大會，並於該次會議中選舉管理委員及訂
    定管理規約，詎被告丙○○、甲○○等明知自訴人並未於連署規約名冊內簽名，
    而係由甲○○將該連署規約名冊交由一位「楊先生」偽簽自訴人之姓名，竟將該
    簽名偽充為自訴人出席該次會議之出席者簽名，且另有數十份聲明無法親自出席
    參加八十六年三月十六日上午十時之大會而另行出具委託書，亦偽造彼等在出席
    名冊上本人姓名之簽名，竟移花接木，將該次會議中訂定之規約內容製成連署規
    約名冊，四處主動找人簽名以表示同意規約內容，之後再將該連署規約名冊內之
    簽名，作為該次會議之出席者簽名，偽造不實之會議記錄，以使該次會議之出席
    者人數符合法律規定，再以觀日大地管理委員會名義，將該次區分所有權人會議
    結果製成觀日大地八十六年第二次區分所有權人大會會議資料，檢具其他法定必
    備文件後，由被告丙○○具名為申請人，向新竹市香山區公所申請報備成立管理
    委員會，由新竹市香山區公所發給報備證明，以達其成立社區管理委員會之目的
    。嗣觀日大地社區管理委員會因催收管理費，對自訴人提起民事訴訟，請求自訴
    人給付管理費，自訴人於該民事訴訟爭訟過程中，向原審法院民事庭聲請閱卷，
    始知被告丙○○具名於八十七年一月八日向新竹香山區公所報備之觀日大地社區
    八十六年三月十六日上午十時之第二次區分所有權人大會有關記錄與事實不符，
    全屬事後偽造，因認丙○○、甲○○均涉犯刑法第二百十六條行使第二百十條之
    偽造私文書及同法第二百十七條之偽造署押罪嫌云云。
二、按犯罪之被害人得提起自訴，刑事訴訟法第三百十九條第一項前段定有明文。而
    所謂犯罪之被害人係以因犯罪而直接被害之人為限，司法院院字一三０六號解釋
    定有明文。再所謂直接被害人，係指其法益因他人之犯罪而直接被侵害者而言，
    且被害之是否直接，須以犯罪行為與受侵害之法益有無直接關係為斷（最高法院
    四十二年臺非字第一八號判例要旨參照），若在形式上判斷並非直接被害人，縱
    令以被害人自居，仍不得提起自訴（最高法院八十六年臺上字第三六五六號判決
    參照）。次按偽造私文書罪所保護之法益主要為公共信用之法益，雖亦兼及保護
    該被偽造私文書者之名義人個人法益，但該被偽造私文書之個人亦僅就自己被偽
    造之私文書部分得提起自訴，就他人被偽造私文書部分不得提起自訴。惟依自訴
    意旨觀之，自訴人自訴被告等將該連署規約名冊交由一位「楊先生」偽造自訴人
    之姓名，再將該簽名偽充為自訴人丁○○出席該次會議之出席者簽名，且另有數
    十份聲明無法親自出席參加八十六年三月十六日上午十時之大會而另行出具委託
    書，被告等亦在出席名冊上偽造彼等簽名，足認前開「有數十份聲明無法親自出
    席參加八十六年三月十六日上午十時之大會而另行出具委託書者」，遭冒簽名部
    分，均係被告等被訴偽造文書之一部，本院自應併予審理，合先敘明。
三、次按犯罪事實應依證據認定之，無證據不得推定其犯罪事實。再不能證明被告犯
    罪者，應諭知無罪之判決。刑事訴訟法第一百五十四條、第三百零一條第一項分
    別定有明文。又事實之認定，應憑證據，如未能發現相當證據，或證據不足以證
    明，自不能以推測或擬制之方法，為裁判基礎。另按認定犯罪事實，所憑之證據
    ，雖不以直接證據為限，間接證據亦包括在內，然無論直接或間接證據，其為訴
    訟上之證明，須於通常一般之人均不致於有所懷疑，而得確信其為真實之程度者
    ，始得據之為有罪之認定，倘其證明尚未達此一程度，而有合理性懷疑之存在時
    ，即無從為有罪之認定。最高法院四十年臺上字第八六號判例、七十六年臺上字
    第四九八六號判例可資參照。
四、再按刑事訴訟法第一百六十一條第一項規定，檢察官就被告犯罪事實，應負舉證
    責任，並指出證明之方法，而關於檢察官所應負舉證責任及指出證明方法之程度
    、內涵，最高法院於九十一年度第四次刑事庭會議關於刑事訴訟法第一百六十一
    條、第一百六十三條修正後相關問題之決議內容中之第一點予以說明：「一、為
    貫徹無罪推定原則，檢察官對於被告之犯罪事實，應負實質舉證責任。刑事訴訟
    法修正後第一百六十一條（下稱本法第一百六十一條）第一項規定「檢察官就被
    告犯罪事實，應負舉證責任，並指出證明之方法。」，明訂檢察官舉證責任之內
    涵，除應盡「提出證據」之形式舉證責任（參照本法修正前增訂第一百六十三條
    之立法理由謂「如認檢察官有舉證責任，但其舉證，仍以使法院得有合理的可疑
    之程度為已足，如檢察官提出之證據，已足使法院得有合理的可疑，其形式的舉
    證責任已盡：：」）外，尚應「指出其證明之方法」，用以說服法院，使法官「
    確信」被告犯罪構成事實之存在。此「指出其證明之方法」，應包括指出調查之
    途徑，與待證事實之關聯及證據之證明力等事項。同條第二、三、四項，乃新增
    法院對起訴之審查機制及裁定駁回起訴之效力，以有效督促檢察官善盡實質舉證
    責任，藉免濫行起訴。」，又刑事訴訟法第一百六十一條規定係編列在本法第一
    編總則第十二章「證據」中，原則上於自訴程序亦同適用。是於自訴程序充任原
    告之自訴人自應擔負起公訴程序中檢察官之角色、地位，對於被告之犯罪事實應
    負實質舉證責任，並指出證明之方法。
五、自訴人認定被告等偽造自訴人及其他住戶之署名及偽造私文書持以行使，無非係
    以前開會議記錄內許多住戶之簽名日期，與開會日期相差甚遠，可見非當時出席
    開會者之簽名，且自訴人丁○○並未於該連署規約名冊內簽名，而係由甲○○將
    該連署規約名冊交由一位「楊先生」偽簽自訴人之姓名，並將該簽名偽充為自訴
    人丁○○出席該次會議之出席者簽名，另有數十份聲明無法親自出席參加八十六
    年三月十六日上午十時之大會而另行出具委託書者，出席名冊上卻有彼等本人之
    簽名，並提出「觀日大地社區」於八十七年一月八日向新竹市香山區公所以丙○○名義為申請人所填具之公寓大廈管理委員會（管理負責人）申請報備書、申請
    書檢查表、「觀日大地社區」管理委員會八十六年九月份（九月四日）委員會會
    議記錄內容，為其主要論據。
六、訊據被告丙○○、甲○○均矢口否認有右揭犯行，被告丙○○辯稱：伊連一個字
    都沒有寫，不知道自訴人告伊什麼等語。被告甲○○辯稱：自訴人之父楊傳枝當
    初看到連署書上面有自訴人之姓名，就說自訴人係伊女兒，並代自訴人簽名，並
    無偽造情事等語。經查：
(一)前開觀日大地社區以被告丙○○名義為申請人，於八十七年一月八日向新竹市香
    山區公所申請填具之公寓大廈管理委員會（管理負責人）申請報備書、申請書檢
    查表及所檢附之八十六年第二次區分所有權人大會會議資料內之八十六年三月十
    六日之開會出席者簽名冊及管理委員會申請設立社區規約連署書之簽名冊，係同
    一式之二份簽名，為自訴人及被告等所自承，是該簽名冊原既有二份，自訴人指
    稱有遭移用情事，與事實不符，已非無疑。
(二)自訴人代理人鄭惠芬於原審供稱：我確定是丙○○及甲○○先生請楊傳枝在連署
    書上面簽的，甲○○在庭上也承認是他拿給楊傳枝先生簽丁○○的姓名等語，且
    證人即觀日大地社區管理委員會警衛莊啟民於觀日大地社區管理委員會與自訴人
    之民事訴訟上訴本院時證稱：「丁○○在規約上簽名是他父親代簽。在規約連署
    書上簽字，當時在警衛室，丁○○父親與總幹事（即甲○○）聊的很好，當時總
    幹事說他們開會時沒來，請他代簽名，簽什麼，我就不清楚。丁○○父親知道是
    何事，．．．」等語（見本院卷內所附之民事庭八十八年度小上字第二號案件八
    十八年七月二十八日訊問筆錄），足認自訴人之簽名，係其父親楊傳枝代為，而
    被告以楊傳枝與自訴人係父女關係，主觀上認楊傳枝係經由自訴人同意或授權，
    在前開文件上簽名，難認與常情有悖，自與無製作權而偽造之情形有別。
(三)至自訴人所指前開會議記錄內許多住戶之簽名日期，開會日期相差甚遠，足見係
    屬偽造，另有數十份聲明無法親自出席參加八十六年三月十六日上午十時之大會
    而出具委託書者，亦在出席名冊上簽名，足認係屬偽造云云，惟所指簽名日期不
    一，以及所謂數十份聲明無法親自出席參加八十六年三月十六日上午十時之大會
    而出具委託書者，在出席名冊上簽名各節，係事後補簽，或係嗣後追認，尚難遽
    而推論係屬偽造。
(四)自訴人就被告甲○○之供述，或謂如係自訴人父親楊傳枝代簽，亦係違法（見同
    上附於本院卷之民事庭訊問筆錄），或僅空言指稱被告等有偽造文書犯行，並未
    提出其他積極證據，以證明被告等所述不實，是以自訴人未善盡其實質舉證責任
    ，亦未指出何證明方法，以使本院獲得被告毫無合理可疑而得確信其為真實之確
    切心證，實無從遽認被告等有行使或偽造私文書犯行。
(五)綜上所述，自訴人所舉證據不足證明被告等有偽造私文書或行使偽造私文書犯行
    。此外，復查無其他證據足資認定被告等涉有上開犯行，依前開說明，自屬不能
    證明被告等犯罪。
七、原審因予諭知被告無罪之判決，經核尚無違誤。自訴人上訴意旨仍執陳詞，指摘
    原判決諭知無罪不當，為無理由，應予駁回。
據上論斷，應依刑事訴訟法第三百六十八條，判決如主文。
中      華      民      國    九十二    年     十二     月    三十一    日
                              臺灣高等法院刑事第六庭
                                  審判長法  官  陳  春  秋
                                        法  官  王  麗  莉
                                        法  官  高  明  哲
右正本證明與原本無異。
如不服本判決，應於收受送達後十日內向本院提出上訴書狀，其未敘述上訴之理由者
並得於提起上訴後十日內向本院補提理由書（均須按他造當事人之人數附繕本）。
                                        書記官  李  垂  福
中      華      民      國    九十二    年     十二     月    三十一    日


司法院資訊處製作；財團法人民間司法改革基金會備份。
